臺灣彰化地方法院民事判決
110年度訴字第423號
原      告  張華傑  

被      告  張美雯  
            張煒民  
            張美瑤  
上列當事人間請求確認協議不存在事件，經臺灣臺中地方法院裁
定移送前來（110年度訴字第791號），本院於民國110年8月11日
言詞辯論終結，判決如下：
    主  文
原告之訴駁回。
訴訟費用由原告負擔。
    事實及理由
一、原告聲明求為判決確認兩造間之協議無效不存在。主張略以
    ：民國98年間，兩造之父親張銀宗中風臥病在床，無法言語
    ，生活不能自理，其中風前留有名下不動產、動產及新台幣
    （下同）250萬元，由原告及被告張美雯、張煒民、張美瑤
    共4人，私下協議暫由被告張美雯保管。惟原告當日因與被
    告張煒民飲酒過量，在意識不清下簽立協議書，對於協議之
    內容未經慎思及瞭解。兩造父親有8名子女，協議當日到場
    僅有兩造4人，還有一名代書，共5人在場，而處置父親名下
    動產及不動產，依法須本人到場，不能由他人代為簽立協議
    書，如果張美麗、張家容有簽名那是事後再簽名的。且該協
    議書正本僅有1份，由被告張美雯持有，未經法院公證或第
    三方確認，於法不合，應重新協議處置父親名下不動產、動
    產，所有子女應到場。被告張美雯未依協議內容保管父親之
    財產，偽造文書將不動產過戶至其名下，更沒有帳目收支明
    細，為維護父親張銀宗權益，所以起訴請求確認協議無效。
    請被告提交相關文件、其他支出明細或授權文件，另向彰化
    國稅局調閱父親97年上半年財產所得清單。協議書不是被告
    張美雯庭呈的那一份，父親原本與原告同戶籍，父親殘障有
    汽車補助燃料費，結果就將父親戶籍遷到張美瑤的戶籍，張
    美瑤要使用補貼沒辦法申請，再將父親戶籍轉到張美雯那邊
    ，因為要聲請監護宣告才有辦法申請到汽車燃料補貼，這項
    福利也是張美雯在使用，因此才會有102年度監宣字第2號這
    個監護裁定。原告要求要看父親的存款明細，被告都拿不出
    來對帳，未依照協議履行，請交代父親的機車、汽車在哪裡
    ，拿出收支明細，是誰偽造文書侵占父親名下的財產。原告
    雖不否認在監獄時是張美瑤在張羅父親的費用，那時都有給
    原告看明細表，但到張美雯之後就沒有了，他們說父親是他
    們在照顧都在說謊，而是為了利益，被告沒有依照協議在走
    ，所以主張協議無效等語。
二、被告方面：
　㈠被告張美雯聲明不同意原告之請求。答辯略以：原告所指委
    由我保管之協議，書面文件僅有一件由我一人持有，就是庭
    呈的這份協議書（卷129-131頁），沒有其他協議書。協議
    當天，並無原告所稱其與張煒民均飲酒過量意識不清而簽系
    爭協議的情形。張銀宗的子女，除了兩造以外，還有張家容
    ，另外一位妹妹張美麗已經過世。寫協議書當時有代書在場
    ，內容是代書寫的，只有張美麗沒有到場而是由姐姐代替她
    到場，但是沒有蓋手印，協議書也經過原告簽名蓋手印。
　　106年5月1日原告出獄後，5月7日就到我家，一直要求要將
    不動產給他處分，後來原告賣掉之後就又拿去買毒品，父親
    的不動產都讓原告賣光了，現在為了這幾年我們兄弟姊妹不
    理他又來告我們。家族協議大家都同意我擔任父親張銀宗的
    監護人，原告106年出獄後，明細也有告知他。原告都亂說
    我偽造文書，父親中風還在養老院，原告都不聞不問，只是
    要錢，父親轉院都是我跟姐姐張美瑤在處理，原告只想賣掉
    山坡地，賣了山坡地原告跟張煒民各分200萬，如果協議不
    存在，請原告將200萬元還回來等語。
　㈡被告張煒民聲明不同意原告之請求。答辯略以：原告所指協
    議，就是張美雯庭呈的這份協議書。原告稱協議當天他跟我
    均飲酒過量意識不清而簽系爭協議，我認為有沒有喝酒其實
    是個人行為，已經有協議了，當時有5人到場，有一個子女
    就是我爸爸再娶的越南子女沒有到，他已經出境快20年沒有
    入境。處置父親名下不動產、動產這件事早就協議好了，不
    需重新協議。父親張銀宗聲請監護宣告的情形如張美雯所述
    沒錯。山坡地已經賣了等語。
　㈢被告張美瑤聲明不同意原告之請求。答辯略以：原告所指協
    議就是張美雯庭呈的這份協議書。協議當天，應該是沒有原
    告所稱其與張煒民均飲酒過量，意識不清而簽系爭協議的情
    形，當時是大家都講好了，而且山坡地也都讓原告賣了，後
    續也沒剩下什麼錢，剩下一點點錢讓爸爸醫病用，將來還有
    喪葬費也要花錢，沒有重新協議的必要。我知道102年度監
    宣字第2號這個裁定，對這個裁定沒有意見。父親中風到佑
    民醫院開腦治療，後來又轉到彰基，結果父親又氣切，我跟
    張美雯都會去彰基探望父親，並無不聞不問等語。
三、得心證之理由：
　㈠按確認法律關係之訴，非原告有即受確認判決之法律上利益
    者，不得提起之，確認證書真偽或為法律關係基礎事實存否
    之訴，亦同；前項確認法律關係基礎事實存否之訴，以原告
    不能提起他訴訟者為限，民事訴訟法第247 條第1 項、第2
    項分別定有明文。次按所謂即受確認判決之法律上利益，係
    指法律關係之存否不明確，原告主觀上認其在法律上之地位
    有不安之狀態存在，且此種不安之狀態，能以確認判決將之
    除去者而言，若縱經法院判決確認，亦不能除去其不安之狀
    態者，即難認有受確認判決之法律上利益（最高法院52年台
    上字第1240號判例可資參照）。本件原告主張其簽署系爭協
    議書時意識不清應屬無效等語，均為被告所否認，兩造對於
    協議書之效力既有爭執，故有確認之必要。
　㈡原告主張98年間兩造之父親張銀宗中風臥病在床，生活不能
    自理，兩造協議將父親名下財產暫由被告張美雯保管，協議
    書正本僅有1份由被告張美雯持有等語，業經被告張美雯當
    庭提出家族協議書為證（本院卷129-131頁），原告雖主張
    不是被告張美雯庭呈的此份協議書等語，然查被告張美雯陳
    明此即為由伊保管之書面協議書，沒有其他協議書等語，核
    與被告張煒民、張美瑤所陳原告所指協議就是張美雯庭呈的
    這份協議書等語相符，且經核對協議書之書立日期為98年12
    月18日，並有兩造及訴外人張家容之指印可憑，應堪認此份
    家族協議書即為原告所指之協議書。此外，原告並未能再舉
    證證明有何其他協議書存在，故原告主張另有其他協議書等
    語，即屬乏據，未能採取。
　㈢原告又主張協議當日因與被告張煒民飲酒過量，在意識不清
    下簽立協議書，對於協議之內容未經慎思及瞭解等語，被告
    則否認原告當時意識不清。按無行為能力人之意思表示，無
    效；雖非無行為能力人，而其意思表示，係在無意識或精神
    錯亂中所為者，亦同，民法第75條定有明文。而所謂無意識
    ，係指全然無識別、判斷之能力；精神錯亂，則指精神作用
    發生障礙，已達喪失自由決定意思之程度而言。無意識或精
    神錯亂，均指事實上欠缺意思能力而不能為有效的意思表示
    而言（最高法院99年台上字第1994號民事判決、98年台上字
    第1702號民事判決可資參照）。次按當事人主張有利於己之
    事實者，就其事實有舉證之責任，民事訴訟法第277條定有
    明文。原告既為成年人，依據舉證責任分配之原則，自應由
    原告就其所主張有利於己之無意識事實負舉證責任，然原告
    並未能提出證據證明其簽署協議時已陷於全然無識別、判斷
    能力之狀態，故原告上開主張，尚屬乏據，未能採取。
  ㈣原告再主張協議當日到場僅有兩造4人，還有一名代書，共5
    人在場，如張美麗、張家容有簽名那是事後再簽名的，協議
　　未經法院公證或第三方確認，應重新協議等語，均為被告所
    爭執，答辯略謂無重新協議必要等語。按債為特定人間之權
    利義務關係，債權人原則上僅得向債務人請求給付，並無向
    第三人給付之權利，此為債之相對性原則。經查，依家族協
    議書所載:「茲因家父張銀宗現中風，就其名下動產與不動
    產在他生前作以下安排…」，並經兩造及訴外人張家容署名
    捺指印，是以此項協議，僅為兩造及訴外人張家容之間成立
    債之關係而已，縱使張銀宗之其他子女未於簽名捺指印，依
    債之相對性原則，該協議書對其他未參與協議者不生拘束力
    而已，並非該協議書無效，至於原告另爭執被告未依照協議
    履行等語，則因有無違反協議是屬於是否違約之問題，更不
    能因此反稱協議書無效；再者，該協議書並未記載該協議書
    必需經過公證為其生效要件，是以原告主張協議書尚須法院
    公證等語，自非可採。
　㈤綜上所述，原告既未能舉證證明其簽署協議書時有何全然無
    識別、判斷能力之事實，復無其他協議無效或不成立之事由
    存在，故原告請求確認兩造間之協議無效不存在，為無理由
    ，應予駁回。
　㈥本件事證已經明確，兩造其餘攻擊防禦方法及聲請調查證據
    事項，經斟酌後認為不足以影響本判決之結果，就不再逐一
    論述及調查，併予敘明。
四、訴訟費用負擔之依據：民事訴訟法第78條。
中　　華　　民　　國　　110 　年　　9 　　月　　8 　　日
                  民事第二庭    法　官　陳弘仁
以上正本係照原本作成。
如對判決上訴，應於判決送達後20日內向本院提出上訴狀。如委
任律師提起上訴者，應一併繳納上訴審裁判費。
中　　華　　民　　國　　110 　年　　9 　　月　　8 　　日
                                書記官　許雅涵